【裁判字號】    95,訴易,44
【裁判日期】    951226
【裁判案由】    損害賠償
【裁判全文】
臺灣高等法院臺中分院民事判決          95年度訴易字第44號
原      告  丙○○
被      告  寶昌建設有限公司
                        樓之2.
法定代理人  乙○○
                        樓之2.
被      告  甲○○
            丁○○
上列當事人間，因被告等毀棄損壞上訴案件，經原告提起附帶民
事訴訟，請求損害賠償，由本院刑事庭裁定移送審理，本院於95
年12月12日言詞辯論終結，茲判決如下：
    主      文
被告甲○○、丁○○應連帶給付原告新台幣貳拾捌萬元暨自中華
民國95年3月16日起，至清償日止，按年息百分之五計算之利息
。
被告寶昌建設有限公司應與被告甲○○就前項所命給付之金額負
連帶給付責任，暨給付自中華民國95年3月16日起，至清償日止
，按年息百分之五計算之利息。
上開第一、二項，如其中一被告已履行給付，其他被告免其給付
義務。
原告其餘之訴駁回。
訴訟費用由被告連帶負擔。
    事實及理由
壹、程序方面：
被告寶昌建設有限公司（下稱寶昌建設公司）之法定代理人於原
告起訴後，已變更為乙○○，此據陳明並聲明承受訴訟在卷，核
與法律規定相符，應予准許。
貳、實體方面：
一、原告主張：被告甲○○於民國（下同）92年間擔任寶昌建設
    公司之負責人期間，與為該公司仲介買賣土地之被告丁○○
    均明知坐落台中縣潭子鄉○○○段牛埔子小段20之8地號土
    地上未辦理保存登記、門牌號碼台中縣潭子鄉○○路○段101
    號平房建物為伊所有，竟仍基於毀損之共同犯意，於92年6
    月20日，共同將伊所有上開房屋中之16.79平方公尺拆除毀
    壞。伊所有之上開建物，毀損前面積95.41平方公尺，經鑑
    價為32萬元，毀損後面積只剩78.62平方公尺，僅值只剩8千
    元，有台中地院民事執行處91年7月1日90年度執卯字第
    22391 號及93年1月16日中院松民執92執卯字第43360號之二
    份通知可稽。被告毀屋前，系爭房屋雖較舊，但屋況尚佳，
    足供人居住使用，故價值高達新台幣（下同）32萬元，毀屋
    後因被告以怪手牽引，除偏屋全被拆除外，主屋大樑及牆壁
    受損甚鉅，以致全屋搖搖欲墜，已不適人居，價值大減，故
    第二次鑑價時僅存8000元，房屋既係因被告毀屋而損傷，以
    致喪失應有價值，該減少之312,000元，自應全係伊之損害
    。被告甲○○及丁○○之上開犯行，業經臺灣臺中地方法院
    （下稱台中地院）以94年度訴字第1524號刑事判決罪刑，嗣
    經本院95年度上訴字第493號刑事判決駁回甲○○之上訴而
    告確定。被告甲○○、丁○○應依民法第184條、第196條負
    侵權行為責任，其二人並依民法第185條連帶負賠償責任；
    寶昌公司與甲○○間有僱用人及受僱人關係，是寶昌公司、
    甲○○依民法第188條規定應連帶負賠償責任。以上兩組連
    帶責任，如一組履行，他組同免責任，成立不真正連帶債務
    責任等情，爰依上開侵權行為法律關係，提起本件訴訟求為
    命被告甲○○、丁○○應連帶給付312,000元及自附民起訴
    狀繕本送達翌日起至清償日止按年息5%計算利息。被告甲○
    ○與被告寶昌建設有限公司應連帶給付伊312,000元及自附
    民起訴狀繕本送達翌日起至清償日止按年息5%計算利息。以
    上兩連帶給付，如其中一組履行，他組同免責任之判決。
二、被告甲○○則以：毀損我們承認，不過原告主張損失31萬餘
    元，並不實在，該房子原先法院鑑定也是8000元之價值而已
    ，嗣伊拆除房屋，縱有損害也只8000元等語。被告丁○○則
    以: 伊係依老闆（即被告甲○○）指示而拆除，鑑界結果並
    無侵佔等語置辯，被告寶昌建設公司則抗辯略以：(一)系爭房
    屋於92年6月20日下午由被告丁○○僱請訴外人廖明煥拆除
    ，原告於當日知悉後即向台中縣潭子鄉潭子派出所報案，足
    見原告於92年6月20日即知受有損害乙事，惟其至95年3月7
    日始提起本件訴訟，已逾民法第197條第1項規定之二年時間
    ，是伊公司自得主張時效抗辯；(二)系爭房屋為一樓平房，且
    自42年興建迄今，業據原告陳明，堪認系爭房屋已屬老舊、
    價值不大；且依原告所提台中地院民事執行處93年1月16日
    之通知，該平房遭拆除後之面積尚餘78.62平方公尺、價值
    為8000元，則遭拆除之系爭房屋面積僅16.79平方公尺，其
    價值自較8000元為低，是以原告請求312,000元之損害，顯
    然過高等語。
三、查原告主張被告甲○○於92年間擔任寶昌建設公司之負責人
    時，丁○○則係寶昌建設公司之仲介，甲○○於92年5月5日
    ，以寶昌建設公司名與廖庭玉（原名廖素香）簽立買賣契約
    ，同時購買廖庭玉所有坐落臺中縣潭子鄉○○○段牛埔子小
    段20之5號土地（下稱20之5地號土地）應有部分四分之一及
    坐落20之5地號土地上未辦理保存登記、門牌號碼為臺中縣
    潭子鄉○○村○○路○段101號之房屋（權利範圍四分之一）
    ，以供寶昌建設公司興建房屋之用。甲○○、丁○○均明知
    坐落臺中縣潭子鄉○○○段牛埔子小段第20之8地號土地上
    未辦理保存登記、門牌號碼亦共用臺中縣潭子鄉○○村○○
    路○段101號之1樓平房建物，共95.41平方公尺為原告所有，
    其中兩側邊間房屋共16.79平方公尺因坐落20之5地號土地上
    房屋緊鄰相接，就系爭房屋是否係坐落在20之5地號土地上
    而非屬原告所有乙節仍有爭議，已經廖庭玉之夫張高林在系
    爭房屋牆壁上打叉，言明待地政機關鑑界再行處理。詎甲○
    ○、丁○○竟不待地政機關之鑑界，均預見擅自將系爭房屋
    拆除毀壞，可能係拆除毀壞坐落在20之8地號土地上為伊所
    有之房屋，亦不違反其等二人本意之不確定犯意聯絡，於92
    年6月20日某時許，事前同謀，由甲○○指示丁○○將丙○
    ○所有之系爭房屋拆除毀壞，丁○○再於同日下午4時許，
    僱請不知情之挖土機司機廖明煥（業經檢察官為不起訴處分
    ），將伊所有之系爭房屋拆除毀壞等情，已據被告甲○○於
    本院被告丁○○在該刑案偵查中坦承不諱。而被告甲○○於
    92年5月5日以寶昌建設公司名義與廖庭玉（原名廖素香）簽
    立買賣契約購買廖庭玉所有之20之5地號土地及坐落該土地
    上之未辦理保存登記一樓房屋，且均係廖庭玉先前於同年3
    月13日同時向原告之叔即林龍鐘所購得（土地部分於同年4
    月9日移轉所有權登記），惟廖庭玉向林龍鐘購買20之5地號
    土地及坐落該土地上之房屋（權利範圍四分之一）時，因原
    告所有之系爭房屋與坐落20之5地號土地之房屋緊鄰相接，
    就系爭房屋有無坐落20之5地號土地而與原告有所爭議，期
    間中原告與廖庭玉之夫即張高林至現場會勘並由張高林在系
    爭房屋之牆壁上打叉（即作紅色「Ｘ」噴漆標誌），以示此
    部分仍有爭議，張高林並於92年5月12日委請被告丁○○、
    被告丁○○再僱請廖明煥拆除坐落20之5地號土地上林龍鐘
    之房屋時，因系爭房屋之牆壁上打叉位置仍有爭議，原告、
    張高林並約定須待地政機關日後於同年7月8日鑑界測量後始
    能決定是否拆除，故當日系爭房屋之牆壁上打叉位置並未拆
    除，嗣再於同年6月20日下午4時許，未經原告、張高林之同
    意，由丁○○僱請不知情之廖明煥拆除毀壞系爭房屋等情，
    有被告甲○○、廖庭玉簽立之買賣契約書及廖庭玉、林龍鐘
    簽立之買賣契約書各一件、土地登記謄本二件附於刑事卷可
    按（見偵二卷第30、31、60頁；偵字第11378號卷，下稱偵
    查三卷第26至35頁；刑事一審卷第173頁）；且據證人張高
    林、廖庭玉、廖明煥及原告於刑事一審審理時結證甚詳，又
    證人張高林於刑事一審審理時結證：在拆除坐落20之5地號
    土地上林龍鐘之房屋時，當時被告丁○○有在場，我有向被
    告丁○○說系爭房屋之牆壁上打叉部分有爭議，不要拆除等
    語明確，被告丁○○於刑事一審審理時並以證人身分明確結
    證：我於93年6月25日檢察官訊問時所述之張高林說系爭房
    屋之牆壁上打叉部分有爭議，暫時不要拆，等鑑界好再來拆
    等情是實在的；我有向被告甲○○報告系爭房屋之牆壁上打
    叉的部分有爭議；92年6月20日當天，牆壁上打叉的部分是
    甲○○叫我去拆的；第一次張高林叫我去拆除的部分不包括
    牆壁上打叉的部分等語。綜核上情，足認被告甲○○購買20
    之5地號土地之初，即已知悉能否拆除與坐落20之5地號土地
    上房屋緊鄰相接之系爭房屋已至有爭議，不能擅予拆除。再
    佐以被告丁○○亦係知悉上情之情形下，復向被告甲○○報
    告系爭房屋之牆壁上打叉部分有爭議，益見被告甲○○對於
    系爭房屋可能係坐落在20之8地號土地上而為屬丙○○所有
    ，須待日後地政機關鑑界後始能決定可否拆除系爭房屋乙節
    ，亦早已知悉並已預見。且被告甲○○又係寶昌建設公司之
    負責人，其購買20之5地號土地之目的旨在供寶昌建設公司
    興建房屋，亦據被告自承在卷。於此情形，倘非被告甲○○
    事前指示被告丁○○拆除毀壞系爭房屋，被告丁○○豈有擅
    自僱請他人拆除毀壞系爭房屋之理。則被告丁○○確係基於
    被告甲○○之指示始拆除毀壞系爭房屋等語，甚為明灼。從
    而，被告甲○○既已知悉並預見系爭房屋可能係坐落在20之
    8地上而為屬丙○○所有，竟不等地政機關鑑界，即逕指示
    被告丁○○將系爭房屋拆除毀壞，則被告甲○○亦具毀壞他
    人所有之建築物之不確定故意，亦甚明確。又上開房屋打叉
    部分之面積，依臺中縣雅潭地政事務所91年8月14日、92年
    11月24日測量成果圖二件，面積各為95.41平方公尺、78.62
    平方公尺計算，確有短少16.79平方公尺之情事，此部分即
    為被告等所拆除之系爭房屋乙節，並有上開房屋拆除前後之
    相片八幀附於刑事卷可按。而被告甲○○、丁○○上開所為
    ，涉共犯毀棄損壞房屋之罪，經檢察官提起公訴，由台灣台
    中地方法院以94年度訴字第1524號刑事判決予以判處罪刑，
    而由本院刑事庭以95年度上字第493號判決駁回被告之上訴
    確定在案等情，有上開刑事判決正本在卷，並經本院調取上
    開刑事案卷查核屬實，是原告主張被告甲○○、丁○○二人
    有共同毀棄損壞其所有之上開系爭房屋之事實，堪信為真實
    。
四、按因故意或過失不法侵害他人之權利，負損害賠償責任，數
    人共同不法侵害他人之權利者，連帶負損害賠償責任；又受
    僱人因執行職務不法侵害他人之權利者，由僱用人與行為人
    連帶負損害賠償責任，民法第184條第1項前段、第185條第1
    項前段、第188條第1項前段定有明文。查被告甲○○、丁○
    ○既有上開毀棄損壞原告系爭房屋之共同侵權行為，被告甲
    ○○又係寶昌建設公司之負責人，與寶昌公司間具僱傭關係
    ，因執行公司購地建築職務而侵害原告之權利，已如前述，
    是原告依上開法律規定，請求被告等賠償其房屋遭拆除侵害
    之權利損害，依法洵屬有據。又負損害賠償責任者，除法律
    另有規定或契約另有訂定外，應回復他方損害發生前之原狀
    ；損害賠償除法律另有規定或契約另有訂定外，以填補債權
    人所受損害及所失利益為限，復為民法第213條第1項、第
    216 條第1項所明定。查原告主張其所有上開房屋95.41平方
    公尺於91年7月1日因債權人中國農民銀行股份有限公司聲請
    台灣台中地方法院執行處拍賣，由該執行處鑑價，嗣遭被告
    等拆除其中之16.79平方公尺後，所餘78.62平方公尺經該執
    行處於93年1月16日再行鑑價，其價值依序為320,000元及
    8,000 元等情，固據提出該二次原法院執行處通知影本各乙
    件在卷為憑。惟前者，乃在被告等侵權行為發生之前約一年
    ，而於侵權行為發生前一個半月，經原法院於92年5月8日正
    式公告系爭房屋95.41平方公尺之拍賣底價為30,000元，於
    93 年1月16日再行鑑定為8,000元後，經債權人與債務人表
    示意見後，原法院執行處於93年2月4日正式公告之拍賣底價
    乃改定為20,000元，並於93年3月18日由陳金煌以20,000元
    拍定等情，業據本院調取原法院92年度執字第43360號執行
    全卷查核屬實，是依此計算之結果，原告因系爭房屋遭拆除
    損壞所生之損害應為28萬元（計算式：300,000元－20,000
    元=280,000元）。原告以侵權行為發生前一年之價值與最後
    鑑價但未定為拍賣底價之鑑價結果計算其損害為列312,000
    元，並非有據，委無可取。被告等以原告所餘78.62平方公
    尺房屋殘價經鑑定只剩8,000元，而認其所拆除16.79平方公
    尺部分只占其五分之一，因而認損害未逾8,000 元云云，惟
    查上揭房屋乃因拆除16.79平方公尺後，影響其結構及利用
    價值，故殘價僅餘8,000元，再經調整為20,000 元，已如前
    述，自非以其面積計算其價值，被告抗辯情節，倒果為因，
    是所辯為無理由，自非可取。
五、次按，依民法第185第1項及第188條第1項所定，共同侵權行
    人固應負連帶賠償責任，僱用人並應與侵權之行為人負連帶
    賠償責任，惟僱用人就與非其所僱用之共同侵權行為人間並
    無連帶賠償之責任。查被告甲○○固為寶昌建設公司所僱用
    ，被告丁○○則只係土地買賣仲介，與寶昌建設公司間並無
    僱傭關係，是被告甲○○分別與丁○○及寶昌建設公司間，
    乃本於上開民法第185條第1項、第188條第1項各別之發生原
    因，對債權人即原告各負全部給付之義務，因債務人中一人
    為給付，他債務人即應同免其責任，斯即所謂之不真正連帶
    債務。從而，原告依上揭侵權行為法律關係，請求為命被告
    甲○○與丁○○連帶給付28萬元及自起狀繕本送達翌日即93
    年3月16日起，至清償日止，按年息百分之5計算之利息，被
    告寶昌建設公司則就上開甲○○應為之給付負連帶給付責任
    並自同日起加計上述之法定遲延利息，苟其中一人已履行給
    付，其餘被告則同免其責任之判決部分，其訴為有理由，爰
    判命被告等給付如上。至原告之請求超出上開範圍部分，則
    無理由，應予駁回。又關於侵權行為損害賠償請求權之消滅
    時效，應以請求權人實際知悉損害及賠償義務人時起算，非
    以知悉賠償義務人因侵權行為所構成之犯罪行為經檢察官起
    訴，或法院判決有罪為準，最高法院著有72年台上字第738
    號裁判要旨可參。查本件被告甲○○二人固早於92年6月20
    日即拆除損壞系爭房屋，惟原告辯稱：伊於92年間報案時，
    因甲○○飾詞以訴外人張高林僱用訴外人廖明煥拆除，致彼
    等獲不起訴處分，伊當時信該不起訴處分為真，並不知真正
    毀屋之人為誰，嗣經檢察官續為偵查後再起訴甲○○、丁○
    ○，並經法院判決，是伊應係於檢察官起訴被告並經台中地
    院一審於94年12月23日判決被告為毀屋之人後，方知悉彼等
    確為侵權行為人，故伊提起本訴，尚未逾二年時間等語，經
    本院調取上開刑事案卷查明屬實，且本件之損害，乃於系爭
    房屋經拆除後，殘屋經於93年1月16日再行鑑價，並於93年3
    月18日以20,000元拍定，其損害始為確定，則原告於95年3
    月15日對被告等提起本件訴訟，自未羅於二年之消滅時效，
    是被告寶昌建設公司以時效抗辯而拒絕本件之給付，為無理
    由，併此明。
六、據上論結，本件原告之訴，為一部有理由，一部無理由，依
    民事訴訟法第79條、第85條第2項，判決如主文。
中    華    民    國    95    年    12    月    26    日
                    民事第三庭審判長法  官   陳照德
                                    法  官   陳成泉
                                    法  官   朱  樑
以上正本係照原本作成。
不得上訴。
                                    書記官    陳俞豪
中    華    民    國    95    年    12    月    29    日
                                                      Ｄ


司法院資訊處製作；財團法人民間司法改革基金會備份。
